臺灣臺中地方法院民事判決　96年度訴字第1062號
原　　　告　甲○○
訴訟代理人　林開福律師
被　　　告　乙○○
訴訟代理人　尤榮福律師
上列當事人間請求遷讓房屋等事件，本院於民國96年7月19日言
詞辯論終結，判決如下：
    主      文
被告應將如附表所示之房屋、停車位遷讓交還原告，並應自民國
96年3月17日起至返還前開房屋、停車位之日止，按月給付原告
新台幣壹萬貳仟元。
原告其餘之訴駁回。
訴訟費用由被告負擔99%，餘由原告負擔。
本判決第一項原告勝訴部分，於原告以新台幣貳拾玖萬玖仟元為
被告供擔保後，得為假執行。
    事實及理由
壹、原告主張：
一、本院94年度執字第32889號強制執行事件所拍賣坐落台中市
    南屯區○○段第6405建號、門牌號碼為台中市○○區○○街
    117號19樓之1房屋，及台中市○○區○○段第5995建號、門
    牌號碼為台中市○○區○○路1段378號地下3層機械式停車
    位，由原告參加投標拍定，並由本院於民國（下同）96年3
    月16日核發不動產權利移轉證書，原告因而取得前開房屋、
    停車位之所有權。
二、詎被告於前開強制執行查封前，即無合法權源而占用前開房
    屋、停車位迄今，迭經催討，均不返還。爰依民法第767條
    所規定物上請求權，請求被告返還系爭房屋、停車位。
三、原告於96年3月16日取得前開房屋、停車位之所有權後，被
    告仍無權占用系爭房屋、停車位，自獲有相當租金之利益，
    致原告受有相當租金之損害；而系爭房屋與停車位之課稅現
    值分別為新台幣（下同）840,500元、56,370元，原告自得
    依民法第179條所規定不當得利返還請求權及第184條第1項
    所規定侵權行為損害賠償請求權，請求被告自96年3月17日
    起至返還前開房屋、停車位之日止，按月給付原告2萬元等
    語。
四、對被告抗辯之陳述：（一）被告頂多得依借名登記契約，請
    求訴外人莊淨淯返還登記前開房屋、停車位所有權，在此之
    前，被告仍非所有人。（二）原告係自系爭不動產所有權人
    處取得所有權，莊淨淯既有所有權與處分權，原告自無須出
    於善意。
五、並聲明：（一）被告應將坐落台中市○○區○○段第6405建
    號、門牌號碼為台中市○○區○○街117號19樓之1房屋，及
    台中市○○區○○段第5995建號、門牌號碼為台中市○○區
    ○○路1段378號地下3層機械式停車位返還原告。並應自96
    年3月17日起至返還前開房屋、停車位之日止，按月給付原
    告2萬元。（二）訴訟費用由被告負擔。（三）請准供擔保
    宣告假執行。
貳、被告則以：系爭建物原為被告所有而借名登記於系爭強制執
    行事件之債務人即莊淨淯名下，但均由被告居住使用並負責
    繳納貸款。且系爭強制執行事件之拍賣公告中並註明系爭建
    物為被告於查封前即繼續使用迄今，拍定後不點交，原告並
    無信賴登記之情事，自未取得系爭房屋、停車位之所有權等
    語，資為抗辯。並聲明：（一）原告之訴駁回。（二）訴訟
    費用由原告負擔。
參、得心證之理由
一、按所有人對於無權占有或侵奪其所有物者，得請求返還之；
    對於妨害其所有權者，得請求除去之，民法第767條第1項定
    有明文。次按公寓大廈區分所有權人共有之共用部分設置之
    停車場，如有分管之特約，區分所有權人將其分管停車位相
    對應之共用部分之應有部分移轉所有權予他區分所有權人，
    其分管契約對於受讓人繼續存在；而共有人就共有物分管之
    部分，有單獨之管理權，對於無權占有或侵奪共有物者，得
    為自己之利益，為回復共有物之請求，無民法第821條但書
    規定之適用（最高法院91年台上字第242號判決參照）。另
    按借名登記契約，謂當事人約定，一方經他方同意，而就屬
    於一方現在或將來之財產，以他方之名義，登記為所有人或
    其他權利人。而借名登記契約與勞務契約性質相近，但與民
    法民文規定之僱傭、承攬、委任等典型勞務契約仍有差異，
    故應為無名契約，其若無違反強制、禁止規定或違反公序良
    俗之情形，自屬有效。其當事人間之權利義務，應依當事人
    約定內容決定之，契約未約定者，應以補充解釋之方法決定
    之，於補充解釋時，則應參考民法關於委任之相規定，原則
    上，借名者得隨時請求返還。復按受任人以自己名義為委任
    人取得債權或所有權時，僅該受任人得向他方請求履行債務
    ，故在受任人未將其債權或所有權移轉於委任人以前，委任
    人不得逕向他方當事人請求履行，委任人亦未取得該物之所
    有權。查：
（一）縱認被告所主張系爭房屋、停車位原為被告所有而借名登
      記於系爭強制執行事件之債務人即莊淨淯名下，且均由被
      告居住使用等事實為真正，然依前開說明，此僅足證明被
      告與莊淨淯間存在借名登記契約，且於莊淨淯未將系爭房
      屋、停車位之所有權移轉於被告以前，被告並未取得系爭
      房屋、停車位之所有權，其所有權仍屬莊淨淯，應可認定
      。
（二）拍賣之不動產，買受人自領得執行法院所發給權利移轉證
      書之日起，取得該不動產所有權，強制執行法第98條第1
      項著有明文。而本院94年度執字第32889號強制執行事件
      所拍賣系爭房屋、停車位，由原告參加投標拍定，並由本
      院於96年3月16日核發不動產權利移轉證書，為兩造所不
      爭，並有拍賣不動產筆錄、本院不動產權利移轉證書在卷
      可證，自堪信為真實。從而，原告自96年3月16日取得系
      爭房屋（含停車位）之所有權，亦可認定。
（三）原告所主張被告迄今仍占有使用系爭房屋、停車位之事實
      ，亦為被告所不爭（見本院96年5月29日言詞辯論筆錄）
      。而被告迄未舉證證明其有何得占有使用系爭房屋、停車
      位之正當權源，故依前開說明，原告依民法第767條所規
      定物上請求權，請求被告返還系爭房屋、停車位，自屬有
      據。
二、又按無法律上之原因而受利益，致他人受損害者，應返還其
    利益，雖有法律上之原因，而其後已不存在者，亦同，民法
    第179條定有明文。復按無權占有他人之不動產，可能獲得
    相當於租金之利益，為社會通常之觀念；其依不當得利之法
    則請求返還不當得利，以無法律上之原因而受利益，致他人
    受有損害為其要件，故得請求返還之範圍，固應以對方所受
    之利益為度，非以請求人所受損害若干為準，惟請求人請求
    無權占有人返還占有不動產所受之利益時，原則上應以相當
    於該不動產之租金額為限（最高法院94年度台上字第1094號
    判決參照）。查：
（一）被告係無權占用系爭房屋、停車位，已如前述。
（二）而系爭房屋總面積為113.44平方公尺，系爭房屋與停車位
      之課稅現值分別為840,500元、56,370元，有建物登記第2
      類謄本、契稅繳款書在卷可證，自堪信為真實。又系爭房
      屋乃經由8米寬之大光接進出，附近為住家、辦公室，附
      近亦有大新與惠文國小、圓形劇場、台中市政府預定地等
      設施，同棟大樓設有新竹商銀，附近另有匯豐銀行、板信
      銀行，交通便利。且系爭停車位編號為119號，為沉箱式
      機械式停車位，據管理員稱其出租行情為每月1,300元，
      系爭房屋出租行情為每月10,000元至13,000元之間，此有
      本院96年6月20日勘驗筆錄在卷可證。則本院審酌前開房
      屋、停車位之用途與所處之位置、附近繁榮等情形，暨前
      開租金行情，因認被告無權占用系爭房屋與停車位所受之
      利益，合計應按月以12,000元計算為適當，原告其餘之請
      求，則不應准許。
三、綜上所述，原告本於物上請求權之法律關係，請求被告返還
    系爭房屋、停車位，為有理由，應予准許。又原告本於不當
    得利之法律關係，請求被告應自96年3月17日起至返還前開
    房屋、停車位之日止，按月給付原告12,000元，為有理由，
    應予准許；至超過之其餘請求，則無理由，應予駁回。
四、本件原告勝訴部分，原告陳明願供擔保，聲請准予宣告假執
    行，經核無不符，爰酌定相當之擔保金額准許併宣告之。至
    本件原告敗訴部分，其假執行之聲請已失所附麗，應併予駁
    回。
五、本件事證已臻明確，兩造所為之其他主張，陳述並所提之證
    據，經審酌後，認均與本件之結論無礙，不再一一論述，併
    予敘明。
丙、據上論結：本件原告之訴，為一部有理由，一部無理由，爰
    依民事訴訟法第79條、第390條第2項，判決如主文。
中　　華　　民　　國　　96　　年　　7　　 月　　31　　日
                  民事第一庭    法  官  陳卿和
正本係照原本作成。
如對本判決上訴，須於判決送達後20日內向本院提出上訴狀。
中　　華　　民　　國　　96　　年　　7　　 月　　31　　日
                                書記官  葉泰濃
附表
一、台中市○○區○○段第6405建號、門牌號碼為台中市○○區
    ○○街117號19樓之1房屋。
二、台中市○○區○○段第5995建號、門牌號碼為台中市○○區
    ○○路1段378號地下3層、編號為119號之機械式停車位。
